【裁判字號】    98,家訴,46
【裁判日期】    980527
【裁判案由】    確認婚姻關係不成立
【裁判全文】
臺灣高雄地方法院民事判決              98年度家訴字第46號
原      告  甲○○
被      告  丙○○
上列當事人間確認婚姻關係不成立事件，於民國98年5 月13 日
言詞辯論終結，本院判決如下：
    主    文
確認兩造於民國93年6月23日之婚姻不成立。
訴訟費用由被告負擔。
    事實及理由
一、原告主張：兩造曾於民國89年11月11日結婚，婚後因個性不
    合，於93年6 月23日簽署離婚協議書並完成離婚登記，完成
    離婚登記手續5 日後，又達成結婚之合意，在未有公開儀式
    並無二人以上證人當場見證的情況下，即由被告出具結婚證
    書，且填妥其上應記載事項，要求原告簽名後，再向戶政機
    關辦理結婚登記。且觀上開結婚證書上登載兩造於93年6 月
    23 日18 時，在「飯店」舉行「結婚典禮」，然93年6 月23
    日當天，兩造始完成離婚登記，絕不可能在不到10個小時內
    ，即能召集親友，預定好「飯店」，順利舉行結婚儀式。因
    此兩造「第二次」結婚，未舉行公開儀式，宴客慶祝紀念等
    情，至為明顯，為此，爰依修正前民法第982 條第1 項、第
    988 條第1 款提起本訴等語。並聲明：請求確認兩造於93年
    6 月23日之婚姻不成立。
二、被告則以：同意原告訴之聲明，原告主張之事實均為真實。
三、本院判斷：
  (一)原告主張兩造曾於89年11月11日結婚，婚後因個性不合，於
    93年6 月23日簽署離婚協議書並完成離婚登記，完成離婚登
    記手續5 日後，又達成結婚之合意，在未有公開儀式並無二
    人以上證人當場見證的情況下，即由被告出具結婚證書，且
    填妥其上應記載事項，要求原告簽名後，再向戶政機關辦理
    結婚登記，該93年6 月23日之結婚並未舉行公開儀式，亦無
    二人以上證人見證之事實，業據其提出戶籍謄本、離婚協議
    書、結婚證書等件為證，復為被告所不爭執，並經證人即原
    告父親何富雄到庭證稱：「我知道兩造在93年6 月23日離婚
    的事，他們又再結婚的事我不知道，我是經過一個星期後，
    聽原告說為了要讓小孩子有正常完整的家庭，所以他跟被告
    又去辦理結婚登記，兩造如何又再結婚的事我都不清楚，也
    沒有宴客、舉行結婚典禮的儀式」等語（見本院卷第23 頁
    ）；及證人即被告父親乙○○到庭證稱：「（問：兩造結婚
    證書上主婚人的簽名是否你親簽？）不是」、「（問：被告
    有無在93年6 月23日與原告辦理結婚儀式？）我不知道，我
    智力有退化」等語明確（見本院卷第33頁），本院審酌上開
    資料及證人之證述，堪認原告之主張為真實。
  (二)按確認法律關係成立或不成立之訴，非原告有即受確認判決
    之法律上利益，不得提起之，民事訴訟法第247 條第1 項前
    段定有明文。所謂即受確認判決之法律上利益，係指因法律
    關係之存否不明確，原告主觀認為其法律上地位有不安之危
    險存在，而此項危險得以對於被告之確認判決除去者。本件
    兩造間已於戶籍登記資料中登記有婚姻關係，即推定兩造已
    結婚，原告主張兩造間並無舉行公開儀式等結婚之行為，因
    兩造間婚姻關係存否不明確，致原告在私法上之地位有受侵
    害之危險，得以確認婚姻關係不成立判決除去之，原告實有
    提起本件確認之訴之法律上利益。
  (三)次按結婚，應有公開儀式及二人以上之證人；經依戶籍法為
    結婚之登記者，推定其已結婚，修正前民法第982 條定有明
    文。又關於親屬之事件，其在修正前發生者，除本施行法有
    特別規定外，不適用修正後之規定，民法親屬編施行法第1
    條後段亦規定甚詳。再按民事訴訟法第568 條第1 項所定婚
    姻無效之訴與確認婚姻成立或不成立之訴，兩者不同。所謂
    確認婚姻不成立之訴，係主張無結婚之事實，而有婚姻之形
    式；至於婚姻無效之訴，則係主張有結婚之事實，而其行為
    無效而言。若僅在戶籍上為結婚之登記，而未依民法第982
    條第1 項規定舉行公開儀式，則無結婚之事實，而僅有婚姻
    之形式，應屬婚姻不成立，而非結婚無效。本件兩造並未舉
    行結婚之公開儀式，其婚姻不備法定之成立要件已如前述，
    是原告主張兩造於93年6 月23日之婚姻因未舉行結婚之公開
    儀式，亦無二人以上證人見證，而請求確認兩造於93年6 月
    23 日 之婚姻關係不成立，為有理由，應予准許，爰判決如
    主文所示。
四、訴訟費用負擔之依據：民事訴訟法第78條。
中    華    民    國    98    年    5     月    27    日
                  家事法庭法  官  劉建利
正本係照原本作成。
如不服本判決，應於送達後20日內，向本院提出上訴狀。
中    華    民    國    98    年    5     月    27    日
                          書記官  李聖章


司法院資訊處製作；財團法人民間司法改革基金會備份。
